ACORDAO-COMPLETO-2420032

ACÓRDÃO 11315/2020 ATA 36/2020 - SEGUNDA CÂMARA

VISTOS, relatados e discutidos estes embargos de declaração opostos pelo Sr. Almir Liberato da Silva contra o Acórdão 4053/2020-TCU-Segunda Câmara, prolatado em recurso de reconsideração interposto contra a decisão originária (Acórdão 11841/2016-TCU-Segunda Câmara) , que, ao apreciar Tomada de Contas Especial, entre outras medidas, julgou irregulares as suas contas, condenou-o em débito solidário e lhe aplicou multa individual;
ACORDAM os ministros do Tribunal de Contas da União, reunidos em sessão da 2ª Câmara, com fundamento nas razões expostas pelo relator e nos arts. 32, inciso II, e 34 da Lei 8.443/1992 c/c o art. 287 do Regimento Interno, em:
9.1. conhecer dos presentes embargos de declaração e, no mérito, rejeitá-los;
9.2. dar ciência deste acórdão ao embargante; e
9.3. encaminhar os autos à Secretaria de Recursos para prosseguimento do exame de admissibilidade acerca do recurso de revisão interposto pelo Sr. Luiz Irapuan Pinheiro à peça 166.

Embargos de declaração opostos pelo Sr. Almir Liberato da Silva contra o Acórdão 4.053/2020-TCU-2ª Câmara, prolatado em recurso de reconsideração interposto contra a decisão originária (Acórdão 11.841/2016-TCU-2ª Câmara), que, ao apreciar Tomada de Contas Especial, entre outras medidas, julgou irregulares as suas contas, condenou-o em débito solidário e lhe aplicou multa individual.

Segunda Câmara

Fundação Universidade do Amazonas.

3. Interessados/Responsáveis/Recorrentes:
3.1. Responsáveis: Almir Liberato da Silva (XXX.255.092-XX); Fundação de Apoio Institucional Rio Solimões (02.806.229/0001-43); José de Castro Correia (XXX.444.712-XX); Luiz Irapuan Pinheiro (XXX.896.722-XX); Miguel Ângelo da Silva (XXX.687.002-XX); Márcia Perales Mendes Silva (XXX.861.902-XX).
3.2. Recorrente: Almir Liberato da Silva (XXX.255.092-XX).

13.1. Ministros presentes: Ana Arraes (Presidente), Augusto Nardes (Relator) e Raimundo Carreiro.
13.2. Ministro-Substituto convocado: Augusto Sherman Cavalcanti.
13.3. Ministros-Substitutos presentes: Marcos Bemquerer Costa e André Luís de Carvalho.

ACORDAO-COMPLETO-2479824

Acórdão de Relação 1328/2021 - Plenário

Acórdão de Relação

LUIZ IRAPUAN PINHEIRO

AUGUSTO NARDES

Ministro João Augusto Ribeiro Nardes.

Cuidam os autos, originariamente, de Tomada de Contas Especial, instaurada em cumprimento ao Acórdão 11841/2016-TCU-Segunda Câmara, decorrente de representação da Secretaria de Controle Externo no Estado do Amazonas - Secex/AM acerca de irregularidades na comprovação de despesas de convênios firmados entre a Fundação Universidade do Amazonas - Ufam e a Fundação de Apoio Institucional Rio Solimões - Unisol.
2.	Por meio do Acórdão 7182/2018-TCU-Segunda Câmara, de relatoria da Ministra Ana Arraes, este Tribunal, dentre outras medidas, julgou irregulares as contas da Fundação de Apoio Institucional Rio Solimões e de seus ex-dirigentes, os Srs. Almir Liberato da Silva, Luiz Irapuan Pinheiro e José de Castro Correia, condenou-os em débito solidário e lhes aplicou multas individuais.
3.	A fundação de apoio Unisol e o Sr. Almir Liberato da Silva interpuseram embargos de declaração contra a decisão proferida, os quais foram conhecidos e, no mérito, rejeitados mediante Acórdão 9543/2018-TCU-Segunda Câmara, de mesma relatoria.
4.	Irresignados, os Srs. Luiz Irapuan Pinheiro, José de Castro Correia e Almir Liberato da Silva recorreram do acórdão condenatório, tendo seus recursos de reconsideração sido conhecidos, porém, no mérito, rejeitados, por meio do Acórdão 4053/2020-TCU-Segunda Câmara, de minha relatoria.
5.	Insatisfeito, o Sr. Almir Liberato da Silva apresentou embargos de declaração contra o último decisum, com efeitos infringentes (peça 170) , cuja essência transcrevo a seguir, com ajustes de forma (destaques originais) :
"4. O MÉRITO
4.1. DA OMISSÃO
A omissão constitui negativa de entrega do pronunciamento ao fato julgado e, de acordo com o Código de Processo Civil, é omissa a decisão que deixa de se manifestar nos casos em que determinada questão ou ponto contravertido deveria ser apreciado pelo órgão julgador.
Leciona Didier sobre o tema:
[...]
Importa lembrar ao eminente julgador que a relação específica entre ratio decidendi e decisão é de suma importância, uma vez que é essa relação que permite à defesa o exercício efetivo da ampla defesa e contraditório, bem como possibilita ao gestor a revisão e otimização de seus atos. 
A relevância da explanação inequívoca dessa relação é tanta que o Código de Processo Civil considera a decisão que não a esclarece como não fundamentada e, portanto, nula, conforme se observa nos artigos 489, §1º e incisos c/c art. 11 do mesmo diploma legal. 
Assim, em observância aos Princípios da Ampla Defesa e Contraditório, requer-se, de logo, para o fiel cumprimento dos referidos mandamentos constitucionais, assim como dos artigos 11 e 489, §1º do CPC/2015, o saneamento da omissão a seguir descrita. 
Excelência, não há no voto ora rebatido elementos suficientes capazes de aferir ao embargante a existência de dano ao erário e de culpa grave, capaz de justificar o julgamento irregular das contas e, especialmente, a imputação de alcance ao gestor. Senão vejamos: 
Em sede recursal, o Embargante deixou o mais claro possível que, embora tivesse ocorrido desvio do objeto, a aplicação dos recursos provenientes dos Convênios nº 19/2007 e nº 46/2007 obedeceram a finalidade pactuada, respeitando o fim social a que se destinavam, tendo sido utilizados para os próprios programas e projetos da UFAM. 
Uma vez que os recursos recebidos foram devidamente utilizados pelo gestor em programas que beneficiassem a Universidade, não é razoável presumir a ocorrência de dano ao erário, haja vista que o dano deve ser comprovado, tampouco concluir pela ausência de boa-fé, uma vez que a presunção de boa-fé é princípio geral de direito universalmente aceito, sendo milenar a parêmia: a boa-fé se presume; a má-fé se prova. 
Nessa esteira, vale colacionar a dicção do art. 209, incisos II, III e § 5º, do Regimento Interno desta Corte de Contas, utilizado para fundamentar a condenação em glosa solidariamente entre os responsáveis, transcrito abaixo:
[...]
Como pode se verificar no dispositivo supratranscrito, nas hipóteses em que o Tribunal julgar as contas irregulares, faz-se necessária a fixação da responsabilidade de cada parte, ainda que seja solidariamente, a fim de delimitar a participação de cada um para a ocorrência do suposto dano ao erário, o qual também precisa ser comprovado. 
Sendo assim, pode-se inferir que o Voto que ensejou o acórdão recorrido incorreu em grave omissão ao não ter analisado todos os argumentos de defesa apresentados, especialmente no que cerne a suposta existência de dano ao erário, razão pela qual faz jus ao saneamento, sob pena de prejudicar a parte ao cercear sua defesa. 
Ademais, vale ressaltar que de acordo com a Lei de Introdução às Normas do Direito Brasileiro - LINDB, recentemente alterada pela Lei 13.655/2018:
Art. 28. O agente público responderá pessoalmente por suas decisões ou opiniões técnicas em caso de dolo ou erro grosseiro.
Nesse sentido, de acordo com as disposições do Acórdão 2.391/2018 - TCU, que estabeleceu importantes preceitos acerca da responsabilidade de agentes públicos com base nas alterações da LINDB, o erro grosseiro é o que decorreu de uma grave inobservância de um dever de cuidado, isto é, que foi praticado com culpa grave, não sendo este o caso dos presentes autos. 
Além disso, o próprio art. 22, §2º é claro ao dispor acerca da necessidade de se ponderar a natureza e gravidade das infrações cometidas na aplicação de sanções, senão vejamos:
[...]
No presente caso, não resta demonstrada a existência de culpa grave atribuível ao embargante, cujas alegações de defesa evidenciam sua atuação pautada em estrita observância à competência a ele atribuída, e especialmente, seu compromisso em entregar o objeto do contrato ora questionado.
Ainda, tem-se que em sede recursal o ora embargante pontuou a necessidade de aplicação do conteúdo do art. 2º da Lei nº 9.784/1999, in verbis:
[...]
Como é sabido, a razoabilidade é um postulado normativo que estrutura a aplicação de outras normas, especialmente as regras. Sob a ótica do princípio da razoabilidade, o julgador, ao proferir sua decisão, utiliza-se dos meios adequados, agindo com razoabilidade, ao evocar o bom senso e a prudência em seus atos, de modo que sejam moderados, aceitáveis e desprovidos de excessos. 
O postulado da proporcionalidade, por sua vez, exige uma relação de causalidade entre o meio escolhido e fim almejado. Ao valorar os conceitos inseridos no princípio da proporcionalidade, impõe-se ao órgão julgador o dever de uma avaliação criteriosa e comparativa do ato censurado com a pena a ser aplicada, de forma a encontrar quantidades proporcionas em si, de modo a alcançar uma relação de harmonia e justiça. 
A este respeito, vale citar ensinamento do ilustre doutrinador Humberto Ávila, in verbis:
[...]
Reitera-se, Excelência, que a função fiscalizadora deste Tribunal não se resume à análise da legalidade formal do ato administrativo. Para o pleno e eficaz exercício de sua jurisdição constitucional, os Tribunais de Contas também devem observar outros fatores que compõem esse ato, fundamentados em princípios consagrados na Constituição Federal e nas legislações aplicáveis ao caso. 
É preciso sopesar as irregularidades remanescente com o conjunto de condutas perpetradas em uma gestão, entendida como uma série de atos necessários ao funcionamento de um órgão, verificados dentro de padrões aceitáveis de legalidade, legitimidade e economicidade. 
O fato é que a manutenção das irregularidades aqui mencionadas viola sobremaneira o teor contido no art. 2º da Lei nº 9.784/199, mormente porque estão sendo flagrantemente desrespeitados os princípios da proporcionalidade e razoabilidade. 
Resta claro que não houve a prática de qualquer ação dolosa por parte do embargante, que utilizou dos recursos recebidos de forma responsável, sempre em prol da Universidade Federal do Amazonas, sem qualquer indício de malversação ou desvio de finalidade na aplicação dos recursos públicos, não tendo ocorrido apropriação indevida de qualquer valor, não existindo portanto falta grave suficiente que justifique a aplicação de multa. 
Diante do exposto, Excelência, faz-se necessário que todos os elementos sejam alvo de detida análise, a fim de suprir as omissões apontadas pelo embargante, a fim de que a prestação jurisdicional seja dada de forma integral, de modo que não restem pendentes de discussão quaisquer argumentos trazidos aos autos.
4.2. A NECESSÁRIA UTILIZAÇÃO DA LINDB
Ainda, em observância aos Princípios da Ampla Defesa e Contraditório, requer-se, de logo, para o fiel cumprimento dos referidos mandamentos constitucionais, assim como dos artigos 11 e 489, §1º do CPC/2015, o saneamento da omissão constante da não utilização da LINDB no julgamento pela procedência da Representação, e em especial, na aplicação de multa. 
Antes de adentrar no cerne da questão, cumpre ressaltar que a Lei de Introdução às Normas do Direito Brasileiro sofreu alterações provenientes da Lei 13.655 a partir de 25 de abril de 2018, com o objetivo precípuo de garantir maior segurança jurídica e eficiência à atuação da Administração Pública, impondo aos órgãos de controle a efetiva ponderação e razoabilidade em sua atividade julgadora, a fim de que sejam tomadas decisões mais justas e condizentes com a realidade fática da gestão pública.
Esses novos dispositivos legais refletem a necessidade de se levar em conta a real situação em que se encontra o gestor e os motivos pelos quais as supostas irregularidades aconteceram - o que é, muitas vezes, negligenciado nos processos que tramitam nos tribunais de controle e nas ações de improbidade. 
As referidas alterações na LINDB representam um verdadeiro leading case no que tange aos novos parâmetros e balizamentos para o controle da atividade administrativa e a eventual apuração de responsabilidade dos agentes públicos. 
Em seu art. 22, §2º, dispõe-se acerca da necessidade de se ponderar a natureza e gravidade das infrações cometidas na aplicação de sanções, senão vejamos:
[...]
A atuação do gestor, no caso em tela, foi pautada em observância ao PRINCÍPIO DA EFICIÊNCIA, elencado no art. 37, caput da CRFB/88 e no art. 2º da Lei nº 9.784/99, que exige do agente público um DESEMPENHO RÁPIDO E SATISFATÓRIO AOS INTERESSES SOCIAIS, visando assegurar que os serviços públicos não restem comprometidos e sejam realizados em conformidade. 
Diante da realidade fática vivida pela entidade, coube ao jurisdicionado adotar medidas que fugiam da perfeição técnica e jurídica, mas que visavam sobretudo garantir a manutenção das atividades da entidade, como forma de garantir a MÁXIMA EFETIVIDADE AO PRINCÍPIO DA SUPREMACIA DO INTERESSE PÚBLICO. 
Cabe ao Órgão Julgador, conforme os ditames legais estabelecidos pela LINDB e destacados acima, levar em consideração, através de REAL PONDERAÇÃO, os fatos que ensejaram a flexibilização das normas e adoção de medidas alternativas. 
Dessa forma, Excelência, pugna-se pela aplicação dos dispositivos trazidos à baila pelo recorrente para fins de adequação da decisão aos princípios que regem a administração pública para que se leve em consideração a necessidade real das ações adotadas pelo jurisdicionado, motivo pelo qual, após sanada a omissão, a decisão deve ser reformada para o reconhecimento da improcedência da demanda.
5. OS EFEITOS INFRINGENTES 
Aferindo-se a presença dos vícios enumerados pelos embargos de declaração, deverá o julgador, em determinadas situações, reabrir o julgamento para modificar a decisão anteriormente proferida, uma vez que, nestes casos, a correção da falha repercute sobre o julgamento como um todo, haja vista que a modificação de algum ponto do decisum, afeta direta ou reflexamente todo o teor da decisão, pelo acréscimo da manifestação que nela faltava. 
É por este motivo que os embargos de declaração, em determinadas situações, necessariamente têm a força e o efeito de modificar o julgamento anteriormente proferido, sob pena de impossibilitar sua execução. 
O próprio Regimento Interno do TCU prevê a possibilidade de os embargos declaratórios possuírem efeitos modificativos, conforme pode-se observar pela redação do art. 287, § 7º, in verbis:
[...]
Nessa esteira, seguem ementas de alguns julgados proferidos pelo sistema judicial pátrio acerca dos efeitos modificativos dos embargos de declaração, in verbis:
[...]
Na realidade, ao imprimir os efeitos infringentes aos embargos de declaração, o julgador comprova a inexistência de vaidade em reconhecer a ocorrência eventuais contradições, omissões ou obscuridades em seus decisórios. 
A este respeito, interessante o ensinamento do ex-ministro do Superior Tribunal de Justiça, Washington Bolívar de Brito:
Identificando a efetiva ocorrência dos vícios acima apontados, pode - e deve - o órgão julgador, uma vez provocado pela via dos embargos de declaração, solver a questão da forma mais justa e adequada à realidade existente, emprestando efeitos modificativos ao instrumento recursal. 
No caso em tela, os vícios apontados, uma vez sanados, podem reverter o julgamento em questão. Isso porque, ao rebater devidamente os argumentos trazidos pelo gestor em sede de alegações de defesa quanto ao limite de sua responsabilidade na função que exercia, esta Egrégia Corte de Contas certamente se deparará com outro cenário do que foi visionado inicialmente, considerando sua conduta como regular e afastando sua culpabilidade.
O saneamento do erro material também pode alterar o resultado da decisão, considerando que a ausência de má-fé interfere na responsabilidade aplicada ao embargante, o que requererá o a improcedência de denúncia. 
Assim, aclarados os vícios da decisão rechaçada, requer sejam impressos os efeitos infringentes aos presentes embargos de declaração, a fim de que se reforme a decisão embargada no sentido de julgar REGULAR COM RESSALVAS a Tomada de Contas Especial em epígrafe, com consequente afastamento da multa aplicada ao embargante. 
6. OS PEDIDOS 
Ante todo o exposto, requer a Vossa Excelência: 
a) Sejam os presentes Embargos de Declaração CONHECIDOS, nos efeitos devolutivo e suspensivo, na forma do art. 287 do Regimento Interno do Tribunal de Contas da União; 
b) Sejam PROVIDOS os presentes aclaratórios, com vistas a sanar a omissão apontada por este instrumento recursal. 
c) Sejam aplicados os efeitos infringentes aos presentes embargos a fim de que seja reformado o Acórdão 7182/2018-TCU-Segunda Câmara, com a exclusão das penalidades de ressarcimento e multa aplicadas ao gestor, e consequente julgamento pela regularidade das suas contas, ainda que com ressalvas, ante a inexistência de prova concreta de desvio de recursos públicos e da prática de qualquer ato ilegal, ilegítimo, antieconômico ou grave infração à norma legal ou regulamentar."
	É o relatório.

8.1. Lívia Rocha Brito (6474/OAB-AM) e outros, representando Almir Liberato da Silva.  
8.2. Ana Luiza Moraes Rebouças (5891/OAB-AM) e outros, representando José de Castro Correia e Fundação de Apoio Institucional Rio Solimões;  
8.3. Dinair Faria Albernaz (5.077/OAB-AM) e outros, representando Miguel Ângelo da Silva.

Procurador Júlio Marcelo de Oliveira.

TOMADA DE CONTAS ESPECIAL. AUSÊNCIA DE COMPROVAÇÃO DA REGULARIDADE DE DESPESAS DECORRENTES DE CONVÊNIO. CONTAS REGULARES COM RESSALVA DE UM DOS GESTORES E IRREGULARES DOS DEMAIS. DÉBITO. MULTA. RECURSOS DE RECONSIDERAÇÃO. CONHECIMENTO. ELEMENTOS INCAPAZES DE MODIFICAR O JUÍZO FORMADO. NÃO PROVIMENTO. EMBARGOS DE DECLARAÇÃO. CONHECIMENTO. AUSÊNCIA DE OMISSÃO NO ACÓRDÃO EMBARGADO. REJEIÇÃO.

TOMADA DE CONTAS ESPECIAL (TCE)

Secretaria de Recursos (SERUR); Secretaria de Controle Externo de Tomada de Contas Especial (SecexTCE).

Examino os embargos de declaração opostos pelo Sr. Almir Liberato da Silva (peça 170) contra o Acórdão 4053/2020-TCU-Segunda Câmara, prolatado em recurso de reconsideração interposto contra a decisão originária (Acórdão 11841/2016-TCU-Segunda Câmara) , que, ao apreciar Tomada de Contas Especial (TCE) , entre outras medidas, julgou irregulares as suas contas, condenou-o em débito solidário e lhe aplicou multa individual. 
2.	De início, registro que não consta nos autos o ateste do recebimento do Ofício nº  17.876/2020-TCU/Seproc, de 26/4/2020, que notificou o responsável acerca da prolação do acórdão ora embargado. Em vez disso, consta no respectivo Aviso de Recebimento que o ofício fora devolvido e, no campo motivo da devolução, consta "Não procurado" (peça 167) . 
3.	Assim sendo, a despeito de os presentes embargos terem sido recebidos por esta Corte de Contas em 26/6/2020, ou seja, dois meses após a data do ofício de notificação, entendo que os presentes embargos devem ser conhecidos, ante a impossibilidade de aferição do cumprimento do prazo legal para sua interposição e por preencherem os demais requisitos de admissibilidade aplicáveis à espécie, notadamente os insculpidos no art. 34, §1º, da Lei 8.443/1992, c/c o art. 287, § 1º, do Regimento Interno do TCU.
4.	No que respeita ao caráter pedagógico que deve ser conferido às deliberações deste Tribunal de Contas, registro que os embargos de declaração são, em regra, recurso integrativo, objetivando extirpar da decisão embargada eventual obscuridade, contradição e omissão. Vicente Greco Filho assim define esses vícios da deliberação (in Direito Processual Civil Brasileiro 11ª edição, 2º Volume, Editora Saraiva, p. 259/260) :
" (...) obscuridade: defeito consistente na difícil compreensão do texto da sentença e pode decorrer de simples defeito redacional ou mesmo de má formulação de conceitos, havendo obscuridade quando a sentença está incompreensível no comando que impõe e na manifestação de conhecimento e vontade do juiz.
contradição: afirmação conflitante, quer na fundamentação, quer entre a fundamentação e a conclusão, sendo que, nesses casos, a correção da sentença, em princípio, não levaria a uma verdadeira modificação da sentença, mas apenas a um esclarecimento de seu conteúdo.
omissão: caso em que a sentença é complementar, passando a resolver questão não solucionada, ganhando substância, portanto, sendo que as questões que devem ser resolvidas pelo juiz são todas as relevantes postas pelas partes para a solução do litígio, bem como as questões de ordem pública que o juiz deve resolver de ofício, como, por exemplo, a coisa julgada."
5.	O entendimento doutrinário e jurisprudencial sobre a matéria é o de que tais espécies de falhas são aquelas decorrentes do próprio julgado e que prejudicam a sua perfeita compreensão, e não aquelas que bem entenda o embargante, muito menos como meio transverso visando impugnar os fundamentos da decisão atacada. (cf. STJ, Edcl Resp 351490, DJ 23/9/2002) .
6.	Essa compreensão é também do egrégio Supremo Tribunal Federal (STF) , consoante se extrai do seguinte julgado daquela Corte Maior:
"EMENTA: EMBARGOS DE DECLARAÇÃO NO RECURSO ORDINÁRIO EM HABEAS CORPUS. PENAL E PROCESSUAL PENAL. INEXISTÊNCIA DE OBSCURIDADE, CONTRADIÇÃO OU OMISSÃO. AUSÊNCIA DE VÍCIO APTO A ENSEJAR QUALQUER DAS HIPÓTESES DE CABIMENTO DOS EMBARGOS DE DECLARAÇÃO. PRETENSÃO DE REDISCUTIR MATÉRIA JÁ DECIDIDA. EFEITOS INFRINGENTES. IMPOSSIBILIDADE. EMBARGOS DECLARATÓRIOS DESPROVIDOS. 
1. Os embargos de declaração são cabíveis quando houver, na sentença ou no acórdão, obscuridade, contradição ou omissão. Inexistentes quaisquer desses vícios, não se pode falar em cabimento do recurso de embargos de declaração. 
2. A pretensão de rediscutir a matéria de fundo constante da impetração é inviável na via estreita dos embargos declaratórios, máxime quando inexiste nulidade processual a ser sanada. 
3. In casu, verifica-se que a pretensão do embargante é o rejulgamento da impetração, inviável na via estreita dos embargos declaratórios. 
4. Embargos declaratórios desprovidos."
 (Emb. Decl. no Recurso Ordinário em Habeas Corpus 121.103 Distrito Federal. Rel.: Min. LUIZ FUX. Julg. 31/5/2016) 
7.	Registro, também, que na esteira da jurisprudência desta Corte de Contas, resta assente que não há omissão apta ao acolhimento de embargos de declaração quando a matéria é enfrentada na instrução da unidade técnica que consta do relatório e integra as razões de decidir da deliberação embargada, bem assim, na hipótese de haver aspectos divergentes entre o encaminhamento por ela proposto e o que foi compreendido pelo julgador, quando tais questões são objeto de considerações específicas. Nessa linha, por exemplo, os Acórdãos 463/2007, 1.861/2009, 3.111/2014, 302/2015, 2.309/2015, e 294/2016, do Plenário; 1.576/2007, 663/2008, 5.589/2009, 3.339/2013, e 131/2015, estes da 1ª Câmara; e 268/2007, 133/2008 e 8.345/2016, da 2ª Câmara.
8.	Feitas essas breves considerações, verifico, no mérito, que os embargos devem ser rejeitados, pelos motivos que passo a expor. 
9.	No que importa a esta etapa processual, o embargante alega que o Acórdão 4053/2020-TCU-Segunda Câmara, por meio do qual o TCU avaliou o recurso de reconsideração por ele apresentado, teria sido omisso ao deixar de avaliar a caracterização de erro grosseiro, a qual, nos termos do art. 28 da Lei de Introdução às Normas do Direito Brasileiro (Lindb) , seria condição necessária para fins de responsabilização de agentes públicos.
10.	Ocorre, contudo, que nos recursos então analisados os recorrentes não se insurgiram contra tal matéria. Ou seja, a questão da tipificação do erro grosseiro não foi sequer ventilada nos recursos de reconsideração julgados pelo decisum ora embargado. 
11.	Considerando que a análise de recursos deve se ater aos elementos arguidos pelos recorrentes, não era razoável esperar que fossem analisados argumentos além dos apresentados por esses. Por tal motivo, a ausência de manifestação, na decisão anterior, quanto à tipificação do erro grosseiro não representa omissão.  
12.	No mais, conforme a firme jurisprudência desta Corte de Contas, não é cabível a discussão, em sede de embargos, de argumentos novos, alheios aos avaliados no acórdão embargado. Apresento, nesse sentido, excertos obtidos na pesquisa de jurisprudência sistematizada disponível no sítio eletrônico do TCU:
É vedado o manejo de embargos de declaração para promover o exame de novos argumentos não discutidos na decisão embargada. (Acórdão 4675/2017-TCU-Primeira Câmara, Relator: VITAL DO RÊGO) 
Não podem ser matéria de apreciação em embargos de declaração elementos que não foram apresentados na peça que originou a deliberação embargada, os quais consistem em inovação argumentativa. (Acórdão 2224/2008-TCU-Primeira Câmara, Relator: AUGUSTO NARDES) 
13.	Nada obstante, rememoro que o ora embargante fora citado em razão de transferências de recursos de convênio para conta bancária não vinculada ao ajuste e da ausência de comprovação documental da regular aplicação destes valores, em infringência à Instrução Normativa STN 1/1997, art. 20, e à Lei 8.958/1994, art. 4°-D, § 2° (ofício de citação à peça 11) .
14.	As transferências de recursos para conta bancária diversa impediram o esclarecimento sobre a destinação dos recursos, pois inexiste comprovação documental que as relacione aos pagamentos às empresas contratadas, gerando a impossibilidade de justificar a aplicação desses recursos. 
15.	Por esses motivos, considero que o responsável agiu com culpa grave, restando devidamente caracterizado o erro grosseiro, uma vez que deveria utilizar os recursos exclusivamente no objeto do convênio, utilizando para isso apenas a conta bancária específica, consoante disciplina a legislação que mencionei nos parágrafos anteriores. 
16.	Por último, registro que, previamente estes autos virem a meu Gabinete, para análise dos embargos de declaração aqui tratados, encontravam-se na Secretaria de Recursos (Serur) , para exame de admissibilidade do recurso de revisão interposto pelo Sr. Luiz Irapuan Pinheiro (peça 166) . Assim sendo, deixo assente no acórdão comando para que os autos sejam restituídos àquela unidade, para prosseguimento do feito. 
Ante o exposto, VOTO por que este Colegiado adote a minuta de Acórdão que ora submeto à apreciação.
TCU, Sala das Sessões Ministro Luciano Brandão Alves de Souza, em 13 de outubro de 2020.
Ministro JOÃO AUGUSTO RIBEIRTO NARDES 
Relator